臺灣宜蘭地方法院刑事判決　　　　　　　 95年度訴字第211號
公　訴　人　臺灣宜蘭地方法院檢察署檢察官
被　　　告　丙○○
　　　　　　甲○○
前列 二人
共　　 同
選任辯護人　陳培仁律師
上列被告等因偽造文書等案件，經檢察官提起公訴（94年度發查
偵字第98號），本院判決如下：
    主  文
丙○○共同意圖為自己不法之所有，以詐術使人將本人及第三人
之物交付，處有期徒刑貳年。
甲○○共同意圖為自己不法之所有，以詐術使人將本人及第三人
之物交付，處有期徒刑壹年捌月。
    事  實
一、丙○○、甲○○因故知悉乙○○患有先天性中度智能障礙，
    且不識字，竟基於共同意圖為自己不法所有之犯意聯絡，2
    人明知張旺樹並未積欠甲○○新臺幣（下同）1,500,000元
    ，仍於民國88年間某日，在不詳地點，共同憑空捏造上開不
    實之債權，並杜撰83年12月11日協議書1份，內容略以：「
    立協議書人乙○○、張碧芳、張賴宗、張碧華、張宗德（以
    下簡稱為甲方），甲○○（以下簡稱為乙方）雙方茲就被繼
    承人張旺樹生前債務（83年5月27日）1,500,000元，達成
    協議，條件如后：一、甲方同意將被繼承人張照名下所有座
    落宜蘭縣頭城鎮○○段223、223之1、225地號等3筆土地與
    其他繼承人按各繼承人各人之法定應繼分辦理繼承登記後，
    將上該3筆繼承登記於甲方名下之土地所有權，全部移轉過
    戶於乙方名下以為清償…。二、甲方將前條內容所示之3筆
    土地於辦理移轉過戶於乙方名下之同時，乙方同意抵銷甲方
    債務1,500,000元。」等語，嗣於88年間某日，推由丙○○
    持該協議書至花蓮縣吉安鄉○○村○○路○段6號乙○○居所
    ，以申請土地補償金為由，將乙○○載至花蓮縣吉安鄉某處
    ，向乙○○佯稱在該協議書上簽名、按指印並蓋用本人及其
    子女張碧芳、張賴宗、張碧華、張宗德印文，即可領取土地
    補償金30,000元等語，致使乙○○陷於錯誤，在該協議書上
    簽名、按指印並蓋用本人及其子女張碧芳、張賴宗、張碧華
    、張宗德印文。而丙○○、甲○○明知乙○○等人並無辦理
    上開土地繼承、贈與所有權移轉登記之真意，為遂行詐欺取
    財之目的，竟共同基於使公務員登載不實之概括犯意聯絡，
    推由丙○○持該上開土地登記謄本、戶籍謄本等資料，至宜
    蘭縣宜蘭縣宜蘭市○○路○段430巷2號之代書事務所，向不
    知情之代書林際敏稱其係律師企圖降低林際敏警覺心，並向
    林際敏佯稱受乙○○、張碧芳、張賴宗、張碧華、張宗德委
    任欲辦理土地繼承及移轉登記，然林際敏為求慎重乃告知丙○○須出具乙○○等人之委託書，丙○○與甲○○遂備妥授
    權書4張，推由丙○○於88年12月15日前某日，在不詳地點
    ，向乙○○佯稱在該4張授權書上簽名並蓋用本人及其子女
    張碧芳、張賴宗、張宗德之印文，即可領取土地補償金30,0
    00元等語，致使乙○○陷於錯誤，在該4張授權書上簽名並
    蓋用本人及其子女張碧芳、張賴宗、張宗德之印文，丙○○
    再將上開授權書4張交付林際敏，以取得林際敏之信任，嗣
    不知情之林際敏遂先於88年12月15日，至宜蘭縣宜蘭地政事
    務所申請辦理繼承登記，於88年12月20日完成登記，再於89
    年2月1日，以88年12月22日贈與為原因，申請將乙○○、張
    碧芳、張賴宗、張宗德所繼承之上開土地所有權移轉登記予
    甲○○，並於89年2月3日完成登記，使乙○○將本人及其子
    女張碧芳、張賴宗、張宗德所有之上開土地交付予甲○○，
    而連續使公務員將上開不實事項，登載於職務上所掌之土地
    登記簿，足以生損害於乙○○、張碧芳、張賴宗、張碧華、
    張宗德及地政機關對於土地登記管理之正確性。而在辦理上
    開土地登記事宜期間，於89年1月3日，丙○○、甲○○為掩
    飾前開捏造不實債權之事實，遂推由丙○○撰寫切結書、收
    據各1張，切結書內容為：「立切結書人乙○○茲切結確認
    有關83年12月11日本人（兼張碧芳、張賴宗、張碧華及張宗
    德之法定代理人）與甲○○就張旺樹生前債務1,500,000元
    所立詳如附件所示之協議書，確係本人於自由意願下親自簽
    名無誤。」；收據內容為：「茲被繼承人張旺樹生前立之面
    額1,500,000元之商業本票業經本人收回並當場撕滅，見證
    人丙○○當場見證。」，再由丙○○至乙○○上開居所，載
    乙○○至臺灣花蓮地方法院，向乙○○佯稱在切結書上簽名
    、按指印及蓋用本人印文即可領錢等語，致使乙○○陷於錯
    誤，在切結書上簽名、按指印及蓋用本人印文，丙○○隨即
    以見證人自居，向臺灣花蓮地方法院辦理切結書認證後，向
    乙○○佯稱在收據上簽名、按指印及蓋用本人印文即可領錢
    等語，致乙○○陷於錯誤，在收據上簽名、按指印及蓋用本
    人印文，丙○○並當場交付現金30,000元予乙○○。
二、案經告訴人乙○○訴由臺灣花蓮地方法院檢察署檢察官呈請
    臺灣高等法院檢察署檢察長令轉臺灣宜蘭地方法院檢察署檢
    察官偵查起訴。
    理  由
壹、證據能力部分：
一、按被告以外之人於審判中有死亡者，其於檢察事務官、司法
    警察官或司法警察調查中所為之陳述，經證明具有可信之特
    別情況，且為證明犯罪事實之存否所必要者，得為證據，刑
    事訴訟法第159條之3第1款定有明文。
二、經查：本件證人丁○○業於民國95年7月31日死亡，而無法
    於審判中傳喚到庭，此有法務部戶役政連結作業系統個人除
    戶資料1份在卷可參（見本院卷第101頁），而公訴人引用刑
    事訴訟法第159條之3第1款規定主張證人丁○○於94年9月9
    日於檢察事務官調查中所為之陳述（見花蓮地檢94交查40號
    卷第10頁至第11頁），具有證據能力。觀之證人丁○○於調
    查中業經檢察事務官告知應據實陳述，且丁○○上開陳述內
    容與其於94年11月17日在本院94年度簡上字第17號履行契約
    事件中所為證詞內容相符（見該卷第112頁），顯然具有可
    信之特別情況，且為證明被告丙○○、甲○○犯罪事實之存
    否所必要，依上開規定，自得為證據，先予敘明。
貳、實體部分：
一、認定犯罪事實所憑之證據及理由：
（一）訊據被告丙○○、甲○○均坦承坐落在宜蘭縣頭城鎮○○
      段第223號、第223之1號及第225地號土地，先後於上開時
      間，辦妥繼承登記後，再移轉所有權登記予甲○○，而上
      開土地繼承登記、所有權移轉登記事宜，係丙○○委任代
      書林際敏辦理之事實（見本院卷第26頁至第27頁、第70頁
      ），核與證人林際敏於94年12月9日偵查中證述情節相符
      （見宜蘭地檢94發查偵98號卷第18頁至第19頁），並有宜
      蘭縣宜蘭地政事務所95年12月21日宜地一21字第09500129
      53號函附上開土地辦理繼承、贈與等所有權移轉登記相關
      資料1份在卷可參（見該函第20頁至第263頁），堪認屬實
      。惟被告2人均矢口否認有何詐欺取財之犯行，辯稱：
   1、被告甲○○每月均將薪資交由二哥王朝財保管，而王朝財
      將被告甲○○之1,500,000元借予張旺樹，於王朝財死亡
      前始將協議書1份、本票1張交付被告甲○○，嗣被告甲○○乃將協議書1份、本票1張交付被告丙○○，委託丙○○
      代為處理債務問題，故被告2人並無詐欺取財之犯行。
   2、告訴人乙○○係於94年2月24日領得中度智障殘障手冊，
      則若其很早之前就罹患智能障礙，則其如何能明確提出告
      訴，顯見乙○○對外界事務仍具有判斷能力。
   3、被告丙○○僅係單純受被告甲○○之託處理債務問題，並
      無詐欺取財之犯行，況目前社會上甚多當事人於簽定契約
      後前往法院請求公證、認證，故被告丙○○持協議書至法
      院公證，核與常情相符。且被告丙○○並未向林際敏表示
      自己係律師，僅說在律師事務所工作，蓋被告丙○○佯稱
      自己係律師對於委任代書辦理前述繼承登記毫無幫助。
（二）本案之爭點：
   1、張旺樹究有無積欠甲○○1,500,000元？
   2、被告2人有無共同對乙○○施用詐術，致使乙○○陷於錯
      誤，而交付本人及第三人之物？
   3、被告2人有無共同意圖為自己不法所有之犯意聯絡？
   4、被告2人有無共同使公務員登載不實之犯意聯級及行為分
      擔？
（三）本院之判斷：
   1、爭點一：張旺樹究有無積欠甲○○1,500,000元？
    (1)依83年12月11日協議書內容載明：「立協議書人乙○○、
      張碧芳、張賴宗、張碧華、張宗德（以下簡稱甲方），甲○○（以下簡稱為乙方）雙方茲就被繼承人張旺樹生前債
      務（83年5月27日）1,500,000元，達成協議，條件如后
      ：一、甲方同意將被繼承人張照名下所有座落宜蘭縣頭城
      鎮○○段223、223之1、225地號等3筆土地與其他繼承人
      按各繼承人各人之法定應繼分辦理繼承登記後，將上該3
      筆繼承登記於甲方名下之土地所有權，全部移轉過戶於乙
      方名下以為清償，而甲方辦理前揭過戶於乙方名下所應繳
      納之稅金及規費乙方同意全部由其負擔。二、甲方將前條
      內容所示之3筆繼承土地於辦理移轉過戶於乙方名下之同
      時，乙方同意抵銷甲方債務1,500,000元。」等語，且張
      旺樹確係於83年5月27日死亡，此有協議書影本1份、戶籍
      謄本1份在卷可參（見花蓮地檢94交查40號卷第17頁至第1
      8頁、宜蘭縣宜蘭地政事務所95年12月21日宜地一21字第
      0950012953號函第153頁），由協議書內容顯示張旺樹若
      有積欠甲○○1,500,000元，應係在其死亡即83年5月27日
      前發生。
    (2)而證人甲○○於96年5月1日本院審理中證述：「王朝財生
      前從事很多工作，有做過吃的，沒有固定。我的錢都放在
      我二哥那裡，沒有為什麼原因。」等語（見本院卷第129
      頁至第130頁）；於96年5月1日本院訊問時供稱：「我將
      錢放在二哥王朝財那裡處理，沒證據可以證明，我是拿現
      金給他，當時我在工廠工作，我將賺到的薪水交給我二哥
      ，我是將全部所得都交給我二哥處理，我全部所得有多少
      錢，我也忘記了，我二哥死亡後，錢沒有什麼還不還，都
      是自己人。我與丙○○結婚前，住在臺北，我二哥住宜蘭
      ，我1個月會回來2趟，不一定，我看到我二哥就將現金交
      給他。我父母與二哥分開住，住隔壁，當時我二哥已婚，
      有小孩。我將錢交給二哥原因是他比我大，我會給我媽媽
      零用錢，我父親當時已過世。」等語（見本院卷第140頁
      至第141頁）。而承前述，張旺樹係於83年5月27日死亡，
      當時甲○○尚未滿24歲，依其所述在工廠工作，每月定期
      將薪資交由王朝財保管，則扣除甲○○日常生活開銷及給
      付母親生活費用，甲○○如何在83年5月27日前存款達1,5
      00,000元，已屬可議。況王朝財並非從事投資等行業，甲○○何須將錢交由王朝財保管，其大可自行保管理財，且
      縱其有定期將錢交付王朝財保管，衡情王朝財不可能將大
      筆現金均存放在住處，當會有相關銀行資金往來資料可供
      查證，惟甲○○竟無法提出任何證明，實有悖常理，故本
      件除甲○○之供證外，並無其他積極證據足證甲○○有陸
      陸續續交付1,500,000元予王朝財保管。
    (3)參以證人乙○○於96年5月1日本院審理中證述：「我患有
      中度智障，頭腦不好，從小就這樣，到94年才去申請殘障
      手冊，是因為我不會辦，後來是我朋友彭小姐帶我去辦的
      。我國小沒有畢業，完全不認識字，我只認識自己及小孩
      的名字，我小孩比我早辦殘障手冊，因我不懂，我不知道
      怎麼辦，都是朋友幫忙辦。張旺樹是我先生，他生前沒有
      欠人家錢。張旺樹從事砍草、播種、務農，沒有跟人家做
      過生意，也未曾從事任何投資，張旺樹在世時，我們家的
      經濟來源都是張旺樹賺來的。」等語（見本院卷第115頁
      、第118頁至第121頁）。佐以證人劉漢猶於94年11月17日
      在本院94年度簡上字第17號履行契約事件中證述：「乙○○我認識她的時候，她的精神就有問題，小孩都在國小時
      就已經去請領殘障手冊。乙○○是去年去辦的，因為辦理
      請領殘障手冊很麻煩，所以才一直沒有去辦。」等語（見
      該卷第113頁）。佐以財團法人佛教慈濟綜合醫院函覆本
      院乙○○病情說明書欄載明：「治療經過：個案智能障礙
      原因…根據個案的家族史及過去病史應有遺傳跡象，比較
      可能為先天性原因。」；身心醫學科心理衡鑑報告欄載明
      ：「三、衡鑑結果：個案目前的智力（FIQ＝43）不佳，
      僅能勝過不到0.1％同齡者。…個案具有中度智能不足的
      可能性相當高，在知覺組織方面，個案的得分為52分，是
      目前表現較好的部分，此顯示非語文理解力及視覺之動作
      協調能力，皆是個案目前智力展現之長處。在語文理解方
      面，案個的得分為41分是目前表現較差的部分，此顯示語
      文理解力及已獲得之語文相關知識皆是個案目前智力展現
      上之短處。」等語，此有該院95年10月4日（95）慈醫文
      字第002564號函覆病情說明書及病歷資料影本各1份在卷
      可參（見本院卷第53頁至第57頁）。復觀之乙○○之子女
      張碧芳、張宗德、張賴宗均罹患中度智能障礙，此有中華
      民國殘障手冊影本3份在卷足憑（見花蓮地檢94他440號卷
      第18頁）。足證證人乙○○罹患之中度智能障礙係屬先天
      性原因，而非於94年2月24日始罹患甚明，且其不識字，
      就語文理解力、非語文理解力及視覺之動作協調能力相較
      於常人為低，但乙○○就非語文理解力及視覺之動作協調
      能力相較於語文理解力為優。而觀之張旺樹生前係以務農
      維生，並無從事任何投資事業，除非遭逢重大變故，自無
      向他人借款高達1,500,000元之理，且證人乙○○為張旺
      樹之妻，朝夕相處生存與共，縱其罹患有中度智能障礙，
      然依上開說明，以乙○○之智能狀況，對客觀環境即家中
      是否遭逢重大變故，張旺樹有無向王朝財借貸鉅額款項之
      事，當能有所知曉。況王朝財倘若擅自將代甲○○保管之
      1,500,000元借予張旺樹，衡情為免將來催討無據，當會
      在交付張旺樹該款項時，即要求張旺樹簽立借據等憑證，
      俾將來催討債權之用，惟綜觀全卷並無任何張旺樹所簽立
      向王朝財或甲○○借款之直接憑證，益證證人乙○○所述
      張旺樹生前沒有欠人家錢乙節，應屬真實。故被告2人仍
      以前詞辯稱：乙○○係於94年2月24日始罹患中度智能障
      礙等語，自不足採。
    (4)又證人甲○○於95年4月25日偵查中雖證述：「乙○○的
      先生張旺樹生前欠我二哥王朝財錢，但那筆錢共1,500,00
      0元是我放在我二哥處的錢，我二哥生前將該筆錢借給張
      旺樹，但張旺樹未還錢，所以才將他名下的土地過戶給我
      。協議書我有看過，一開始是王朝財拿協議書給我看，然
      後我就拿我的印章給王朝財請他幫我處理，後來他再將協
      議書拿給我時上面就已經蓋好乙○○等人的印章。我沒有
      證據證明當初有1筆1,500,000元放在王朝財處。當時張旺
      樹有開1張面額1,500,000元的本票給王朝財，王朝財死前
      將該本票拿給我，然後我將本票交給丙○○請他幫我處理
      ，我不記得本票有無填寫到期日或發票日，也不曉得本票
      有無寫台頭，本票有無寫發票人那麼久了我不知道，我沒
      有證據證明王朝財有拿1,500,000元給張旺樹。」等語（
      見宜蘭地檢94發查偵98號卷第92頁至第93頁）；於96年5
      月1日本院審理中證述：「我的錢放在我二哥王朝財那邊
      ，我二哥拿去借給張旺樹，我是事後才知道。王朝財將錢
      借給張旺樹的時間、地點，我不清楚，我知道張旺樹有簽
      1張本票。王朝財於86、87年已經過世。我開庭之前沒有
      見過乙○○本人，我不認識她。王朝財將協議書交給我時
      ，其上的簽名、蓋章已經處理好了，協議書上我的印章是
      我二哥處理，不是我蓋的。花蓮地檢94他440號卷第2、3
      頁協議書是我交給丙○○，協議書是我二哥死之前交給我
      的。王朝財將協議書、本票交給我時，王朝財沒有告訴我
      要過戶土地的價值有無超過1,500,000元，我也沒有問過
      我二哥，我當初沒有考慮土地價值不值1,500,000元。」
      等語（見本院卷第128頁至第130頁）；於96年5月1日本院
      訊問時供稱：「我二哥王朝財在宜蘭縣頭城鎮金面住處交
      協議書、本票給我。」等語（見本院卷第141頁）。則依
      甲○○上開供證，王朝財將其所委託保管之1,500,000元
      借予張旺樹，而王朝財係於86、87年死亡，然承前述，張
      旺樹於83年5月27日業已死亡，且協議書於83年12月11日
      既已簽立，衡情王朝財當會於簽妥協議書、本票後，將該
      協議書、本票立即交付被告甲○○，俾甲○○之債權盡快
      獲得清償，以避免張旺樹之被繼承人乙○○等人脫產，況
      張旺樹之女張碧華於84年7月3日已為他人收養，此有戶籍
      謄本1份在卷可參（見宜蘭縣宜蘭地政事務所95年12月21
      日宜地一21字第0950012953號函第159頁），亦增加甲○○債權求償之困難。且該本票衡情均會記載到期日即清償
      債務之日期，王朝財豈有將該重要債權憑證放置達3、4年
      之久，迄其死亡時始交付被告甲○○。又甲○○於王朝財
      尚未死亡前既知悉其1,500,000元遭王朝財擅自出借他人
      ，且張旺樹業已死亡，況該1,500,000元亦屬鉅款，甲○○竟未深究協議書所載3筆土地之價值，可否抵償其債權
      ，即貿然同意以該3筆土地抵銷其債權，實與相理相違。
      況甲○○既與乙○○素不相識，彼此自無深厚情誼，豈有
      任憑該協議書、本票閒置達3、4年之久，而未進行追討債
      務之理，凡此均顯與常理相悖。再承前述，本件並無其他
      積極證據足證甲○○有交付1,500,000元予王朝財保管，
      而張旺樹生前亦無積欠他人債務，則王朝財如何將甲○○
      所有之1,500,000元借予張旺樹，實屬可議。
    (5)復觀之證人乙○○於96年5月1日本院審理中證述：「宜蘭
      地檢94發查偵98號卷第100頁收據上『乙○○』簽名是我
      簽的，手印也是我蓋的，…，收據上載有『1,500,000 元
      商業本票業經本人收回』我不認識字，我沒有讀書，我不
      知道這句話是什麼意思，我也不知道收據上寫的字是什麼
      ，我沒有從丙○○那裡拿到上開本票，丙○○去找我，他
      說簽下去就有錢可以拿，我不懂。」等語（見本院卷第11
      7頁至第118頁）。復觀之上開協議書第二條既載明該3筆
      土地所有權移轉過戶登記予甲○○同時，甲○○同意抵銷
      證人乙○○等人債務1,500,000元。倘若關於本件債務尚
      有本票1張，則該本票亦屬債權憑證之一，衡情應在該協
      議書內記載明確，避免債權重複請求之糾紛，然綜觀該協
      議書竟就本票一事隻字未提，則究有無本票1張乙節，容
      有疑義。縱89年1月3日收據影本1紙，內容記載：「茲被
      繼承人張旺樹生前立之面額1,500,000元之商業本票業經
      本人收回並當場撕滅，見證人丙○○當場見證。具收人：
      乙○○、見證人：丙○○」（見宜蘭地檢94發查偵98號卷
      第100頁）。惟承前述，證人乙○○並不識字，就語文理
      解能力相較於常人為低，縱乙○○有在該收據上簽名、按
      指印，然其是否知悉收據所載內容，實屬可議，且證人乙○○亦證述丙○○並未交付本票1紙予伊。況收據之見證
      人又為被告丙○○，而衡情債權人在債務人清償債務同時
      返還債務人簽發之本票時，債務人欲如何處理該本票係屬
      債務人權利，此亦屬已清償債務之證明，究無強求債務人
      必需當場撕滅本票，且由見證人見證之理，復綜觀全卷均
      無該本票，故該收據上所載內容既有前述可議之處，究難
      僅以乙○○在該收據上簽名、按指印，即遽認張旺樹生前
      確有簽發1,500,000元之本票1紙。
    (6)再證人丙○○於96年5月1日本院審理中證述：「協議書是
      甲○○交給我的。我是88、89年去找乙○○辦理，詳細時
      間不記得。當初協議書委任我辦的，我為避免事後不必要
      的麻煩，為求慎重，所以將切結書拿去地方法院認證。切
      結書是在花蓮地方法院由乙○○在公證人前簽名，蓋章也
      是乙○○蓋的，切結書是事先準備好的，切結書上的地址
      、身分證字號等我不記得是何人填寫的。甲○○將協議書
      交給我時有交本票給我，只記得上面該寫的都有寫，金額
      是1,500,000元，發票人是張旺樹，時間我不太清楚，本
      票於認證後，我交給乙○○，乙○○將它撕掉了，另外寫
      1份收據。我曾在律師事務所待過幾個月的時間。我在與
      乙○○前往花蓮地方法院辦理公證時，沒有發現乙○○之
      智力狀況顯遜於常人，她是不識字，公證人有請求我當見
      證人。」等語（見本院卷第123頁至第127頁）。參以切結
      書記載：「立切結書人乙○○茲切結確認有關83年12月11
      日本人（兼張碧芳、張賴宗、張碧華及張宗德之法定代理
      人）與甲○○就張旺樹生前債務1,500,000元所立詳如附
      件所示之協議書，確係本人於自由意願下親自簽名無誤。
      」，而被告丙○○於89年1月3日帶證人乙○○至臺灣花蓮
      地方法院請求認證該切結書，此有臺灣花蓮地方法院89年
      度認字第3號影印卷1宗在卷可參（見花蓮地檢94交查第40
      號卷第13頁至第18頁）。倘若王朝財於86、87年死亡前既
      將上開支票及協議書交付被告甲○○，則被告甲○○何以
      又遲至88年間始委託被告丙○○代為處理此債務問題，且
      被告丙○○既在律師事務所從事法務工作，就直接以本票
      聲請法院核發支付命令，係屬最快速取得執行名義之方法
      ，其當知之甚詳，何以捨近求遠，於事隔5年後再以乙○○簽立之切結書，聲請法院認證於83年12月11日證人乙○○在協議書上簽名係出於自由意願。況法院認證僅係形式
      審查，就切結書內容並未進行實質審查，又承前述，乙○○罹患有先天性中度智能障礙，且不識字，該切結書認證
      過程見證人又係被告丙○○，則乙○○是否確知切結書之
      內容，實屬可議，故自難以該切結書經法院認證即推論張
      旺樹確有積欠甲○○1,500,000元之事實。被告丙○○仍
      以前詞辯稱：本件辦理認證核與常情相符等語，亦不足採
      。
    (7)綜上所述，本件並無積極證據足資證明被告甲○○有交付
      其兄王朝財1,500,000元，則自無法認定王朝財有擅自將
      被告甲○○交付保管之1,500,000元借予張旺樹，況本件
      並無任何張旺樹所簽立之借款憑證，且被告甲○○所述取
      得協議書、本票前後處理本件債務之經過，均有違常理，
      復觀之證人乙○○罹患先天性中度智能障礙，且不識字，
      則自難以其所親自簽名、按指印之協議書，遽認張旺樹生
      前有積欠被告甲○○1,500,000之事實，故該協議書所載
      甲○○與張旺樹生前債務1,500,000元之內容顯係虛偽不
      實，而被告丙○○係自88年間開始處理此一債務，顯見被
      告2人共同憑空捏造上開不實之債權，並撰寫不實協議書
      之時間係在88年間。足證被告甲○○與丙○○因知悉證人
      乙○○患有先天性中度智能障礙，且不識字，被告2人明
      知張旺樹並未積欠甲○○1,500,000元，仍於88年間，在
      不詳地點，共同憑空捏造上開不實之債權，並杜撰83年12
      月11日協議書1份。被告2人仍以前詞辯稱：王朝財確有將
      被告甲○○之1,500,000元借予張旺樹，而被告丙○○僅
      係單純受甲○○之委任處理該債務等語，顯不足採。
   2、爭點二：被告2人有無共同對乙○○施用詐術，致使乙○○陷於錯誤，而交付本人及第三人之物？
    (1)協議書部分：
    證人乙○○於94年12月30日偵查中證述：「協議書是我簽
      的，但我不知道協議書內容是什麼，是丙○○拿來花蓮我
      要我簽，並告訴我只要手印蓋下去就有30,000元可以領，
      我就蓋了，但沒有告訴我協議書內容是什麼意義。」等語
      （見宜蘭地檢94發查偵98號卷第32頁）；於96年5月1日本
      院審理中證述：「花蓮地檢94他440號卷宗第2、3頁協議
      書上『乙○○』之簽名是我簽的，…我不知在哪裡簽協議
      書，不是我家，是在花蓮吉安鄉，那地方我不會講，是在
      庭被告丙○○帶我去的，我不知道是什麼時候簽名的，離
      現在多久我也不知道。因丙○○說簽名下去就有30,000元
      可以拿，其上的手印是我蓋的，…當時我不知道協議書內
      容為何意，…丙○○去我朋友劉漢猶家找我，說跟他一起
      去，有錢可以拿。我與丁○○是老朋友，我沒有地方住，
      住在他家，我住在丁○○家，丁○○在忙，丙○○來將我
      載走。協議書是丙○○跟我講可以領30,000元，他自己要
      給我的，我也不知道，他說簽名就可以領錢。」等語（見
      本院卷第116頁至第117頁、第120頁）。佐以證人劉漢猶
      於94年9月9日偵查中證述：「被告丙○○有到告訴人（筆
      錄誤載為被告）居住的地方，對告訴人（筆錄誤載為被告
      ）表明告訴人在宜蘭頭城有塊土地，因為道路要拓寬可申
      請補償金。」等語（見花蓮地檢94交查第40號卷第10頁至
      第11頁）；於94年11月17日本院94年度簡上字第17號履行
      契約事件中亦為上開內容相同之證述（見該卷第112頁）
      。況承前述，乙○○罹患有先天性中度智能障礙，且不識
      字，僅認得自己及小孩之姓名，益證證人乙○○前述被告
      自花蓮縣吉安鄉○○路○段6號居所，將伊帶至花蓮縣吉安
      鄉某處，向伊佯稱在協議書上簽名、蓋指印即可領取土地
      補償金30,000元等語，伊遂簽名、蓋指印乙節，係屬真實
      。
    且證人乙○○96年5月1日於本院審理中已明確證述：張旺
      樹沒有欠人家錢等語（見本院卷第118頁至第119頁）。佐
      以被告丙○○於96年5月1日本院訊問時供稱：「我告知乙○○張旺樹有負債1,500,000元時，她看起來不太清楚的
      樣子。」等語（見本院卷第139頁至第140頁）。則證人乙○○既認張旺樹生前未積欠他人債務，且上開協議書內容
      涉及乙○○、張碧芳、張賴宗、張碧華、張宗德所繼承之
      3筆土地所有權移轉予乙○○所不認識之人事宜，影響渠
      等財產權益甚大，若乙○○知悉協議書內容當無未經求證
      即率然簽名、按指印之理，況承前述，乙○○罹患先天性
      中度智能障礙，且不識字，益證乙○○前述被告丙○○向
      伊佯稱在協議書上簽名、按指印即可領取土地補償金30,0
      00元，致伊陷於錯誤，而在協議書上簽名、蓋指印乙節，
      係屬真實。
    再參以證人乙○○於96年8月9日本院理中亦證述：「印鑑
      證明申請書上的簽名，是我簽的沒錯，但是我不知道這些
      文書的意思，我不知道那是哪裡。我不知道印鑑證明是什
      麼。本院卷第188頁、第189頁、第194頁我簽『乙○○』
      時，是丙○○帶我去簽的，我不知道要做什麼。88年9月2
      0日我簽自己的名字在印鑑證明申請書上前，丙○○有跟
      我說要給我30,000元，丙○○去丁○○家裡找我，帶我出
      去，拿單子給我，說我簽下去就有30,000元可以拿。我不
      知道戶政事務所，我在印鑑證明申請書上簽名，我不知道
      是在何處。我自己本身的印章與張賴宗、張宗德、張碧芳
      印章至90年左右，都沒有更換過，都是我在保管，也沒有
      將這些印章交給他人過。」等語（見本院卷第225頁至第2
      26頁、第229頁）。而證人乙○○確有於88年9月20日至花
      蓮縣吉安鄉戶政事務所申請其本人及子女張碧芳、張賴宗
      、張宗德之印鑑證明；另張碧華部分則查無相關印鑑證明
      申請資料，此有該所96年5月30日吉鄉戶字第0960001693
      號函附辦理印鑑登記及印鑑證明申請書各4份、基隆市七
      堵區戶政事務所96年6月13日基七戶貳字第0960001571號
      函1份在卷可參（見本院卷第187頁至第195頁、第199頁）
      。惟經本院囑託法務部調查局鑑定印鑑登記證明申請書、
      印鑑登記申請書正本與協議書正本上乙○○、張碧芳、張
      賴宗、張宗德印文相符，因無該4顆印章實物，而無法鑑
      定，此有該局96年7月16日調科貳字第09600307650號函暨
      送鑑須知1份在卷可參（見本院卷第204頁至第205頁）。
      然經本院將印鑑登記證明申請書、印鑑登記申請書正本與
      協議書正本上乙○○、張碧芳、張賴宗、張宗德之印文，
      以重疊比對法、特徵比對法檢視結果，認應屬相符，顯示
      協議書上之印文係屬真正。參以證人乙○○亦證述未曾將
      其本人及張碧芳、張賴宗、張宗德之印章交付他人，且證
      人張碧華、張宗德、張碧芳於94年12月30日偵查中均證述
      ：渠等未在協議書上蓋章等語（見宜蘭地檢94發查偵98號
      卷第31頁至第32頁）。復觀之協議書上乙○○、張碧芳、
      張賴宗、張宗德、張碧華之印文大小、樣式、字型均相同
      ，可證協議書上乙○○、張碧芳、張賴宗、張宗德、張碧
      華之印文，均為乙○○於簽名及按指印之同時所蓋印。
    又證人林際敏於94年12月9日偵查中證述：「在88年間丙○○來找我，他說他是律師，是受乙○○等人的委託，說
      有幾筆土地要先辦繼承登記，再辦過戶登記。他當時好像
      拿土地的權狀、謄本、繼承人的戶籍資料給我看，我還幫
      他排繼承系統表。」等語（見宜蘭地檢94發查偵98號卷第
      18頁）。顯示被告丙○○向證人林際敏佯稱受證人乙○○
      等人委任辦理上開土地繼承登記、所有權移轉登記，惟承
      前述，證人乙○○、張碧華、張宗德、張碧芳未曾委任被
      告丙○○辦理上開事務，遑論乙○○、張賴宗、張碧芳、
      張宗德均罹患中度智能障礙，與被告丙○○亦素不相識，
      自無委任伊處理攸關本身財產事務之可能，何況係將上開
      土地移轉登記予素不相識之甲○○，且被告丙○○尚向證
      人林際敏佯稱自己係律師，企圖降低林際敏之警覺心，使
      不知情之林際敏對代為辦理上開土地登記事宜。益證被告
      丙○○與甲○○係於88年間，推由被告丙○○以上開方式
      ，詐騙證人乙○○在協議書上簽名、按指印並蓋用本人及
      其子女張碧芳、張賴宗、張宗德、張碧華之印文。故被告
      丙○○仍以前詞辯稱：伊未向林際敏自稱係律師等語，自
      不足採。
    至於證人乙○○於94年12月30日偵查中證述：「協議書內
      有張碧芳、張賴宗、張碧華、張宗德的印章，應該是丙○○蓋的，我蓋手印時，協議書尚未蓋他們的印章。」等語
      （見宜蘭地檢94發查偵98號卷第32頁至第33頁）；於96年
      5月1日本院審理中證述：「協議書之『張碧芳』、『張碧
      華』、『張宗德』之印文，我沒有蓋，我簽名的時候我沒
      有看到這3個蓋章…協議書上的印章不是我蓋的。」等語
      （見本院卷第116頁）；於96年8月9日本院理中證述：「
      本院卷第188頁至第195頁印鑑證明申請書不是我去申請的
      …。印鑑證明申請書上『張碧芳』、『張賴宗』的名字，
      不是我簽的，他們的名字我不會寫，我自己的名字都寫不
      太好了。…本院卷第190頁至第193頁所示『張碧芳』、『
      張賴宗』的名字，我沒有簽名，不然就是丙○○簽的。…
      花蓮地檢94交查40卷第18頁協議書上『乙○○』印文是我
      的名字，但不是我蓋的，印章不是我的，與我自己的印章
      蓋印的印文不同，是丙○○蓋印的，因為我沒有蓋。我平
      常有保管張宗德印章，協議書上『張宗德』印文，不是我
      保管的張宗德印章所蓋印的，不一樣，是丙○○蓋印，我
      沒有看到，但他偷蓋。我平常沒有保管張碧華印章，我不
      記得張碧華何時讓人收養，張碧華尚未讓他人收養前，我
      沒有幫她刻印章，協議書上『張碧華』印文，我沒有看過
      。我有保管張賴宗印章，協議書上『張賴宗』印文，與我
      保管的張賴宗印章所蓋印的印文不相同。我平常有保管張
      碧芳印章，協議書上『張碧芳』印文，與我保管的張碧芳
      印章所蓋印的印文不相同。」等語（見本院卷第225頁至
      第229頁）。惟證人乙○○此部分證詞核與前述本院調查
      證據之結果不符，自不足採。
    綜上所述，可證被告甲○○、丙○○於杜撰上開協議書內
      容後，於88年間某日，推由被告丙○○持該協議書至花蓮
      縣吉安鄉○○村○○路○段6號乙○○居所，以申請土地補
      償金為由，將乙○○載至花蓮縣吉安鄉某處，向乙○○佯
      稱在該協議書上簽名、按指印並蓋用本人及其子女張碧芳
      、張賴宗、張碧華、張宗德印文，即可領取土地補償金3
      0,000元等語，致使乙○○陷於錯誤，在該協議書上簽名
      、按指印並蓋用本人及其子女張碧芳、張賴宗、張碧華、
      張宗德之印文。被告2人仍以前詞辯稱：未對乙○○施用
      詐術等語，自不足採。
    (2)授權書部分：
    證人乙○○於94年12月30日偵查中證述：「授權書是我簽
      的，…也是丙○○給我簽的，同樣未告訴我內容是什麼意
      思。」等語（見宜蘭地檢94發查偵98號卷第33頁）；於96
      年5月1日本院審理中證述：「宜蘭地檢94發查偵98號卷第
      21-1至21-4頁授權書上『乙○○』簽名是我簽的，…我看
      不懂授權書內容，是丙○○要我簽授權書，我不知道在哪
      裡簽，我不知道那地方是哪裡。」等語（見本院卷第118
      頁）。佐以劉漢猶上開證詞，及證人乙○○罹患先天性中
      度智能障礙且不識字，復觀之授權書內容係授權委託林際
      敏代書辦理上開土地之遺產稅與繼承、贈與稅與贈與之產
      權移轉登記事宜，而承前述，證人乙○○已明確證述張旺
      樹生前未積欠他人債務，況辦理上開土地繼承後贈與他人
      之移轉登記，涉及證人乙○○及其子女張碧芳、張賴宗、
      張宗德之權益甚鉅，倘若乙○○知悉授權書內容，當不會
      在授權書上簽名，況乙○○亦未曾與林際敏謀面，顯見其
      確不知悉授權書之真實內容，益證乙○○前述被告丙○○
      在不詳地點，以在授權書上簽名可領取土地補償金30,000
      元，因伊不識字，陷於錯誤，遂應丙○○要求在授權書上
      簽名乙節，係屬真實。
    又經本院囑託法務部調查局鑑定印鑑登記證明申請書、印
      鑑登記申請書正本與授權書正本上乙○○、張碧芳、張賴
      宗、張宗德印文相符，因無該4顆印章實物，而無法鑑定
      ，此有該局96年7月16日調科貳字第09600307650號函暨送
      鑑須知1份在卷可參（見本院卷第204頁至第205頁）。然
      經本院將印鑑登記證明申請書、印鑑登記申請書正本與授
      權書正本上乙○○、張碧芳、張賴宗、張宗德之印文，以
      重疊比對法、特徵比對法檢視結果，認應屬相符，顯示授
      權書上之印文係屬真正。參以證人乙○○亦證述未曾將其
      本人及張碧芳、張賴宗、張宗德之印章交付他人，且證人
      張宗德、張碧芳於94年12月30日偵查中均證述：渠等未在
      授權書上蓋章等語（見宜蘭地檢94發查偵98卷第31頁至第
      32頁）。復觀之授權書4張上乙○○、張碧芳、張賴宗、
      張宗德之印文大小、樣式、字型均相同，可證授權書4張
      上乙○○、張碧芳、張賴宗、張宗德之印文，均為乙○○
      於簽名及按指印之同時所蓋印。
    另證人林際敏於94年12月9日偵查中證述：「當時我有要
      求丙○○須出具委任書，以表示當事人授權委託我到地政
      機關辦理登記，約幾個星期後，丙○○便將委任書拿來給
      我。丙○○親自拿4張授權書到我中山路2段277號的事務
      所給我，我當時有問他這些授權書是否為當事人親自簽名
      、蓋章，他說是，我才相信。」等語（見宜蘭地檢94發查
      偵98號卷第18頁至第19頁）。佐以證人林際敏係於88年12
      月15日，至宜蘭地政事務所申請辦理上開3筆土地繼承登
      記，並於88年12月20日完成登記；再於89年2月1日，至宜
      蘭地政事務所，以88年12月22日贈與為原因，申請將乙○○、張碧芳、張賴宗、張宗德所繼承之上開土地所有權移
      轉登記予甲○○，並於89年2月3日完成登記。可證被告丙○○係在證人林際敏要求須出具乙○○等人之授權書後，
      遂與被告甲○○共同備妥授權書4份，於88年12月15日前
      某日，推由被告丙○○以上開詐騙方式，致使證人乙○○
      陷於錯誤，在授權書上簽名並蓋用本人及其子女張碧芳、
      張賴宗、張宗德之印文。
    至於證人乙○○於94年12月30日偵查中證述：「授權書的
      章不是我蓋的。」等語（見宜蘭地檢94發查偵98號卷第33
      頁）；於96年5月1日本院審理中證述：「宜蘭地檢94發查
      偵98號卷第21-1至21-4頁授權書上『乙○○』…印章不是
      我蓋的。…授權書上『張碧芳』、『張賴宗』、『張宗德
      』之印文是丙○○蓋的，我沒有蓋。」等語（見本院卷第
      118頁）；於96年8月9日本院理中證述：「宜蘭地檢94發
      查偵98卷第21頁授權書上『乙○○』印文，不是我本身的
      印章所蓋印，授權書上『張碧芳』印文，不是我保管的張
      碧芳印章所蓋印，授權書上『張賴宗』印文，不是我保管
      的張賴宗印章所蓋印，張宗德之授權書上『張宗德』、『
      乙○○』印文，都不是我保管的張宗德印章及我自己的印
      章所蓋印。乙○○之授權書上有我的簽名，授權書上『乙○○』印文就是騙我的那個人即丙○○，他偷蓋的。」等
      語（見本院卷第229頁至第230頁）。惟證人乙○○此部分
      證詞核與前述本院調查證據之結果不符，自不足採。
    綜上所述，被告甲○○與丙○○在取得上開協議書後，即
      推由丙○○持該上開土地登記謄本、戶籍謄本等資料，至
      宜蘭縣宜蘭市○○路○段430巷2號之代書事務所，向不知
      情之代書林際敏佯稱其係律師企圖降低林際敏警覺心，並
      向林際敏稱受乙○○、張碧芳、張賴宗、張碧華、張宗德
      委託欲辦理土地繼承及移轉登記，然林際敏為求慎重乃告
      知被告丙○○須出具乙○○等人之委託書，被告丙○○與
      甲○○遂備妥授權書4張，推由丙○○於88年12月15日前
      某日，在不詳地點，向乙○○佯稱在該4份授權書上簽名
      並蓋用本人及其子女張碧芳、張賴宗、張宗德之印文，即
      可領取土地補償金30,000元等語，致使乙○○陷於錯誤，
      在該4張授權書上簽名並蓋用本人及其子女張碧芳、張賴
      宗、張宗德之印文，丙○○再將上開授權書4張交付林際
      敏，以取得林際敏之信任，嗣不知情之林際敏遂於88年12
      月15日，至宜蘭地政事務所申請辦理繼承登記，於88年12
      月20日完成登記，並於89年2月1日，以88年12月22日贈與
      為原因，申請將乙○○、張碧芳、張賴宗、張宗德所繼承
      之上開土地所有權移轉登記予甲○○，並於89年2月3日完
      成登記。被告2人仍以前詞辯稱：未對乙○○施用詐術等
      語，自不足採。
    (3)切結書、收據部分：
    證人乙○○於96年5月1日本院審理中證述：「宜蘭地檢94
      發查偵98號卷第100頁收據上『乙○○』簽名是我簽的，
      手印也是我蓋的，…。收據上載有『1,500,000元商業本
      票業經本人收回』我不認識字，我沒有讀書，我不知道這
      句話是什麼意思，我也不知道收據上寫的是什麼，我沒有
      從丙○○那裡拿到本票。丙○○去找我，他說簽下去就有
      錢可以拿。丙○○後來有拿30,000元給我，他自己拿錢給
      我。」等語（見本院卷第117頁至第118頁、第123頁）；
      於96年8月9日本院審理中證述：「認證請求書…，當時是
      丙○○與我一起去，他去丁○○那邊帶我去的，但我不知
      道那裡是哪裡。宜蘭地檢94發查偵98卷第100頁收據…，
      我在上面簽名、蓋手印。丙○○沒有將收據交付給我。花
      蓮地檢94交查40卷第16頁切結書上『乙○○』之簽名及指
      印，是我簽名及蓋手印。」等語（見本院卷第230頁至第2
      32頁）。佐以證人劉漢猶於94年9月9日偵查中證述：「89
      年1月3日14時許，丙○○到我家將告訴人帶走，約15時許
      我看到告訴人自行搭計程車返回，當天15時20分許，丙○○又到我家將告訴人帶走，約16時許他又將告訴人帶回來
      。後來我問告訴人他帶妳去那裡，告訴人說范先生帶去1
      個地方，並請她簽名，當時范先生告訴她，只要簽名就有
      錢可以拿，她就簽了，當天范先生給她30,000元。」等語
      （見花蓮地檢94交查40號卷第10頁至第11頁）；於94年11
      月17日本院94年度簡上字第17號履行契約事件中亦為上開
      內容相同之證述（見該卷第112頁）。復有89年1月3日認
      證請求書、切結書、收據影本各1份在卷足憑（見花蓮地
      檢94交查40號卷第14頁至第16頁、宜蘭地檢94發查偵98號
      卷第100頁）。而承前述，本件並無收據上所載之本票1張
      存在，益證證人乙○○前述於89年1月3日，被告丙○○帶
      伊至某處即臺灣花蓮地方法院，向伊佯稱只要簽名就有錢
      拿等語，致使伊陷於錯誤，在切結書、收據上簽名、按指
      印，而被告丙○○於當日並有交付伊30,000元乙節，係屬
      真實。
    至於證人乙○○於本院審理中證述：「宜蘭地檢94發查偵
      98號卷第100頁收據上『乙○○』…，印章不是我蓋的。
      。」等語（見本院卷第117頁）；於96年8月9日本院審理
      中證述：「花蓮地檢94交查40卷第15頁、第16頁上『乙○○』印文，印章不是我蓋的，也不是用我的印章所蓋印的
      。認證請求書上『乙○○』印文，不是我蓋的…。我沒有
      看到丙○○拿什麼印章出來蓋印，他偷蓋，我沒有交付印
      章給丙○○。宜蘭地檢94發查偵98卷第100頁收據上『乙○○』印章，不是我自己的印章所蓋印，我沒有蓋章，…
      。」等語（見本院卷第230頁至第231頁）。而上開認證請
      求書、切結書影本上乙○○印文與印鑑登記證明申請書、
      印鑑登記申請書正本與協議書正本上乙○○印文，經本院
      以重疊比對法、特徵比對法檢視結果，認屬相同，顯示印
      文相符，可證認證請求書、切結書上印文應係證人乙○○
      本人於簽名時同時蓋印，故證人乙○○此部分證詞核與本
      院調查證據之結果不符，自不足採。
    綜上所述，可證於89年1月3日，被告甲○○與丙○○為掩
      飾前開捏造不實債權之事實，遂共同撰寫上開切結書、收
      據各1紙，再推由丙○○至乙○○上開居所，載乙○○至
      臺灣花蓮地方法院，向乙○○佯稱在切結書上簽名、按指
      印及蓋用本人印文即可領錢等語，致使乙○○陷於錯誤，
      在切結書上簽名、按指印及蓋用本人印文，丙○○隨即以
      見證人自居，向臺灣花蓮地方法院辦理切結書認證後，向
      乙○○佯稱在收據上簽名、按指印及蓋用本人印文即可領
      錢等語，致乙○○陷於錯誤，在收據上簽名、按指印及蓋
      用本人印文，丙○○並當場交付現金30,000元予乙○○。
      被告2人仍以前詞辯稱：未對乙○○施用詐術等語，自不
      足採。
   3、爭點三：被告2人有無共同意圖為自己不法所有之犯意聯
      絡？
      承前所述，被告丙○○、甲○○明知張旺樹並未積欠甲○○1,500,000元，仍憑空捏造上開不實債權，主張以乙○○及其子女所繼承之上開3筆土地抵銷該債權，於上開時
      、地，共同撰寫上開協議書、授權書、切結書、收據，並
      推由被告丙○○以上開方式對乙○○施用詐術，致乙○○
      陷於錯誤，而為上開行為，被告丙○○並向不知情之林際
      敏佯稱自己係律師受乙○○等人委任辦理繼承、贈與所有
      權移轉登記事宜，嗣不知情之林際敏乃受任於88年12月20
      日完成上開3筆土地之繼承登記，並於89年2月3日完成所
      有移轉登記予被告甲○○，被告丙○○、甲○○之上開行
      為，自具有共同為自己不法所有之意圖甚明。
   4、爭點四：被告2人有無共同使公務員登載不實之犯意聯級
      及行為分擔？
    (1)按刑法第214條規定之明知不實之事項，而使公務員登載
      於職務上所掌之公文書罪，凡對於所登載之事項，確知其
      非實在，向公務員為虛偽之聲明，利用公務員不知其事項
      之不實而登載於職務上掌管之文書皆屬之（最高法院70年
      台上字第3821號判例要旨參照）。
    (2)承前所述，本件被告丙○○、甲○○憑空捏造上開不實債
      權，明知乙○○及其子女張碧芳、張賴宗、張碧華、張宗
      德並無辦理上開3筆土地繼承登記之真意；而乙○○及其
      子女張碧芳、張賴宗、張宗德亦無以贈與為原因，辦理上
      開3筆土地所有權移轉登記予甲○○之真意，竟推由被告
      丙○○向不知情之代書林際敏佯稱自己係律師，並受乙○○等人之委任辦理上開3筆土地繼承、贈與所有權移轉登
      記事宜，嗣由不知情之林際敏先後於上開時、地，完成上
      開3筆土地繼承登記，並以贈與為原因，將上開3筆土地之
      所有權移轉登記予被告甲○○，而連續使公務員將上開不
      實事項，登載於職務上所掌之土地登記簿，足以生損害於
      乙○○、張碧芳、張賴宗、張碧華、張宗德及地政機關對
      於土地登記管理之正確性。故被告2人間自具有使公務員
      登載不實之概括犯意聯絡及行為分擔。
   5、綜上論證，被告丙○○、甲○○因故知悉乙○○患有先天
      性中度智能障礙，且不識字，竟共同意圖為自己不法所有
      之犯意聯絡，2人明知張旺樹並未積欠甲○○1,500,000元
      ，仍憑空捏造上開不實債權，主張以乙○○及其子女所繼
      承之上開3筆土地抵銷該債權，而於上開時、地，共同撰
      寫上開協議書、授權書、切結書、收據，並推由被告丙○○以上開方式對乙○○施用詐術，致乙○○陷於錯誤，而
      為上開行為，被告丙○○、甲○○為遂行詐欺取財之目的
      ，竟共同基於使公務員登載不實之概括犯意聯絡，推由被
      告丙○○向不知情之林際敏佯稱自己係律師受乙○○等人
      委任辦理上開3筆土地之繼承、贈與所有權移轉登記事宜
      ，嗣不知情之林際敏乃於88年12月20日完成繼承登記，再
      於89年2月3日完成所有移轉登記予被告甲○○，而連續使
      公務員將上開不實事項，登載於職務上所掌之土地登記簿
      ，足以生損害於乙○○、張碧芳、張賴宗、張碧華、張宗
      德及地政機關對於土地登記管理正確性之事實，事證明確
      ，被告2人犯行堪以認定。
二、論罪科刑之理由：
（一）按被告行為後，94年2月2日修正公布之刑法（下稱新法）
      已於95年7月1日施行，新法第2條第1項規定：「行為後法
      律有變更者，適用行為時之法律。但行為後之法律有利於
      行為人者，適用最有利於行為人之法律。」，係規範行為
      後法律變更所生新舊法律比較適用之準據法，於新法施行
      後，自應適用新法第2條第1項之規定，為「從舊從輕」之
      比較；又比較新舊法時，應就罪刑有關之共犯、未遂犯、
      想像競合犯、牽連犯、連續犯、結合犯，以及累犯加重、
      自首減輕暨其他法定加減原因（如身分加減）與加減比例
      等一切情形，本於統一性及整體性原則，綜其全部罪刑之
      結果而為比較（最高法院95年度第8次刑事庭會議決議參
      照）。經查：
   1、修正前刑法第28規定：「2人以上共同實施犯罪之行為者
      ，皆為正犯。」，修正後則規定：「2人以上共同實行犯
      罪之行為者，皆為正犯。」，剔除未參與犯罪實行行為之
      預備及陰謀共同正犯，然對本件被告丙○○、甲○○而言
      ，其已參與實行行為，是比較新舊法之結果，新法並未較
      有利於被告。
   2、修正前刑法第33條第5款規定罰金為銀元1元以上，換算為
      新臺幣後，為新臺幣3元以上。修正後同條款則規定「罰
      金：新臺幣1,000元以上，以百元計算之。」，是比較新
      舊法之結果，舊法即行為時法有利於被告。
   3、被告行為後，刑法第55條後段牽連犯、第56條連續犯之規
      定，業於94年1月7日修正公佈刪除，並於95年7月1日施行
      ，則被告之犯行，因行為後新法業已刪除牽連犯、連續犯
      之規定，此刪除雖非犯罪構成要件之變更，但顯已影響行
      為人刑罰之法律效果，自屬法律有變更，依刑法第2條第1
      項規定，比較新舊法結果，仍應適用較有利於被告之行為
      時法律即舊法論以牽連犯、連續犯。
（二）被告丙○○、甲○○所為，係犯刑法第339條第1項之詐欺
      取財罪、刑法第214條使公務員登載不實罪。
（三）被告2人間就上開二罪具有犯意聯絡及行為分擔，為共同
      正犯。
（四）被告2人所為使公務員登載不實罪係利用不知情之成年人
      林際敏為之，係間接正犯。
（五）被告2人先後2次使公務員登載不實之犯行，時間緊接，方
      法相同，觸犯構成要件相同之罪，顯係基於概括犯意為之
      ，為連續犯，依修正前刑法第56條規定，以一罪論，並加
      重其刑。
（六）被告2人連續使公務員登載不實均在於遂行詐欺取財之目
      的，所犯連續使公務員登載不實罪與詐欺取財罪間，有方
      法與目的之牽連關係，依修正前刑法第55條後段規定，應
      從較重之詐欺取財罪論處。
（七）審酌被告2人無犯罪前科，此有臺灣高等法院被告全國前
      案紀錄表2份在卷可參，素行良好，惟被告2人均正值壯年
      、四肢健全，竟不思循正途賺取金錢，見告訴人乙○○及
      其子女均患有中度智能障礙，認有機可乘，竟捏造上開不
      實之債權，撰寫上開協議書、授權書、切結書、收據，利
      用乙○○智能障礙可欺，詐騙乙○○在協議書、授權書上
      分別簽名、蓋指印、蓋用本人及其子女之印文；在切結書
      、收據上簽名、蓋指印、蓋用本人之印文，嗣利用不知情
      之代書，辦理土地繼承登記後，再移轉所有權登記予被告
      甲○○，造成乙○○及其子女張碧芳、張賴宗、張宗德損
      失上開3筆土地所有權，並影響地政機關土地登記之正確
      性，且被告2人於犯罪後猶飾詞否認犯行，態度惡劣等一
      切情狀，分別量處如主文所示之刑。
三、不另為無罪諭知部分：
（一）公訴意旨略以：被告丙○○、甲○○共同基於行使偽造私
      文書之概括犯意聯絡，於民國88年間某日，於不詳地點，
      未經張碧芳、張賴宗、張碧華及張宗德同意，擅自偽刻其
      印章並分別蓋印在上開協議書，以示張碧芳、張賴宗、張
      碧華及張宗德亦均同意於繼承前開土地所有權後移轉予甲○○，足生損害於張碧芳、張賴宗、張碧華及張宗德，丙○○又持該偽造之協議書至宜蘭縣宜蘭市○○路○段430巷
      2號之代書事務所，向不知情之代書林際敏偽稱其係律師
      ，受乙○○等人委託欲辦理土地繼承及移轉登記，然因林
      際敏要求需出具委託書，丙○○竟另備授權書4份，以前
      揭相同方式，冒用張碧芳、張賴宗、張宗德名義在授權書
      上蓋章，以示已得其授權辦理相關登記事項，足生損害於
      張碧芳、張賴宗及張宗德，再將上揭文件交由林際敏，先
      於88年12月15日，至宜蘭地政事務所辦理繼承登記，再於
      89年2月1日，將張碧芳、張賴宗及張宗德所繼承之部分移
      轉登記予甲○○，而使公務員將以此不實事項，登載於職
      務上所掌之土地登記簿，足生損害於地政機關對土地登記
      管理之正確性。因認被告丙○○、甲○○於上開時、地，
      尚涉犯刑法第216條、第210條之行使偽造私文書罪嫌等語
      。
（二）按犯罪事實應依證據認定之，無證據不得認定犯罪事實；
      而不能證明被告犯罪者，應諭知無罪之判決，刑事訴訟法
      第154條第2項、第301條第1項分別定有明文。
（三）本件公訴意旨認被告2人涉犯刑法第216條、第210條之行
      使偽造私文書罪嫌，無非係以下列證據為據：
   1、證人乙○○於偵查、本院審理中之證詞。
   2、證人張碧華、張宗德、張碧芳於偵查中之證詞。
   3、協議書影本1份。
   4、授權書正本4張。
   5、宜蘭縣宜蘭地政事務所95年12月21日宜地一21字第095001
      2953號函附上開土地辦理繼承、贈與等所有權移轉登記相
      關資料1份。
（四）經查：
   1、承前所述，該協議書、授權書上印文是否為偽造部分，業
      經法務部調查局函覆本院因無印章實物無法鑑定，而經本
      院將印鑑登記證明申請書、印鑑登記申請書正本與協議書
      、授權書正本上乙○○、張碧芳、張賴宗、張宗德之印文
      ，以重疊比對法、特徵比對法檢視結果，認應屬相符，顯
      示協議書、授權書上之印文係屬真正。參以證人乙○○亦
      證述未曾將其本人及張碧芳、張賴宗、張宗德之印章交付
      他人，且證人張碧華、張宗德、張碧芳於94年12月30日偵
      查中均證述：渠等未在協議書、授權書上蓋章等語（見宜
      蘭地檢94發查偵98號卷第31頁至第32頁）。復觀之協議書
      上乙○○、張碧芳、張賴宗、張宗德、張碧華之印文；授
      權書上乙○○、張碧芳、張賴宗、張宗德之印文大小、樣
      式、字型均相同，可證協議書上乙○○、張碧芳、張賴宗
      、張宗德、張碧華之印文；授權書上乙○○、張碧芳、張
      賴宗、張宗德之印文，均為乙○○於簽名及按指印之同時
      所蓋印。
   2、此外，復查無其他積極證據足以證明被告丙○○、甲○○
      有此部分犯行，惟檢察官認此部分之行為與被告2人前揭
      論罪科刑部分，有牽連犯之裁判上一罪之關係，爰不另為
      無罪之諭知，併此敘明。
四、適用之法律：
（一）程序法方面：刑事訴訟法第299條第1項前段。
（二）實體法方面：刑法第2條第1項前段，修正前刑法第28條、
      第56條、刑法第339條第1項、第214條、修正前刑法第55
      條後段，刑法施行法第1條之1。
本案經檢察官沈念祖到庭執行職務。
中　　華　　民　　國　　96　　年　　8 　　月　　23　　日
                  刑事第四庭   審判長法  官　謝佩玲
                                     法  官  辜漢忠
                                     法  官  蘇錦秀
以上正本證明與原本無異。
如不服本判決應於收受本判決後10日內向本院提出上訴書狀，並
應敘述具體理由。若未敘述理由者，應於上訴期間屆滿後20日內
向本院補提理由書狀（均須按他造當事人之人數附繕本）。
                                     書記官  葉瑩庭
中　　華　　民　　國　　96　　年　　8 　　月　　24　　日
【附錄本案論罪科刑法條】
★刑法第339條第1項：
意圖為自己或第三人不法之所有，以詐術使人將本人或第三人之
物交付者，處5年以下有期徒刑、拘役或科或併科1,000元以下罰
金。
★刑法第214條：
明知為不實之事項，而使公務員登載於職務上所掌之公文書，足
以生損害於公眾或他人者，處3年以下有期徒刑、拘役或500元以
下罰金。
